【裁判字號】    90,台上,1463
【裁判日期】    900315
【裁判案由】    違反稅捐稽徵法
【裁判全文】
最高法院刑事判決                                九十年度台上字第一四六三號
    上  訴  人  甲○○
    選任辯護人  邱群傑律師
右上訴人因違反稅捐稽徵法案件，不服台灣高等法院中華民國八十七年十一月二十四
日第二審判決（八十六年度上訴字第五五一六號，起訴案號：台灣台北地方法院檢察
署八十五年度偵字第二三五三八號），提起上訴，本院判決如左：
    主  文
原判決撤銷，發回台灣高等法院。
    理  由
本件原判決認定上訴人甲○○係台北市○○街二○○巷一號肇基工程鑽探試驗有限公
司（下稱肇基公司）負責人，該公司於民國八十年間僱用李茂盛做零工，每日工資新
台幣（下同）一千元，僅工作十日領取工資一萬元，竟虛報李茂盛於八十年在該公司
工作領取工資三十萬元，並以此不實事項登載於業務上所作成之會計憑證即各類所得
扣繳及免扣繳憑單（以下簡稱扣繳憑單），持以行使向稅捐稽徵機關申報，增加支出
，減少所得，以此不正當方法逃漏營利事業所得稅七萬二千五百元，足生損害於李茂
盛及稅捐機關對稅捐稽徵及查核等情。因而撤銷第一審諭知上訴人無罪之判決，改判
依牽連犯論處上訴人公司負責人，為納稅義務人，以不正當方法逃漏稅捐罪刑，固非
無見。
惟查(一)、科刑之判決書，對於犯罪事實，必須詳加認定，而後於理由內明其認定犯
罪事實所憑之證據及其認定之理由，方足以資論罪科刑，其所載事實與理由及主文，
尤必相互一致，始為適法。原判決主文諭知上訴人公司負責人，為納稅義務人，以不
正當方法逃漏稅捐罪，但其事實欄並未記載認定納稅義務人為何人，理由內亦未說明
，已有未合。(二)、公司為法人，公司負責人為自然人，二者在法律上並非同一人格主
體，公司負責人為公司之代表，其為公司所為行為，應由公司負責。故公司負責人為
公司以不正當方法逃漏稅捐，因納稅義務人為公司，其所觸犯稅捐稽徵法第四十一條
之罪之犯罪或受罰主體，仍為公司，而非公司負責人，僅因公司於事實上無從擔負自
由刑之責任，基於刑事政策上之考慮，同法第四十七條第一款將納稅義務人之公司應
處徒刑之規定，轉嫁於公司負責人。是公司負責人依該條款而適用徒刑之處罰，乃屬
代罰之性質，並非因其本身之犯罪而負行為責任。又刑法第五十五條所規定之牽連犯
，必須同一人犯一罪而其方法或結果行為另犯他罪名，始克相當；亦即必須同一犯罪
主體之二個以上犯罪行為間，具有目的與方法、或目的與結果之關係，始得從一重處
斷。公司負責人為納稅義務人之公司以不正當方法逃漏稅捐，既非稅捐稽徵法第四十
一條之犯罪或受罰主體，僅依同法第四十七條第一款之規定，代替公司受徒刑之處罰
，自與本身為犯罪主體所犯其他罪名間，不具牽連犯關係。原判決認上訴人公司負責
人，為納稅義務人，以不正當方法逃漏稅捐罪，與其本身所犯商業負責人以明知為不
實之事項，而填製會計憑證罪，有方法與結果之牽連關係，依牽連犯從一重處斷，其
所持之法律見解，亦有可議。(三)、本件原審原定八十七年十一月十七日上午九時三十
分為審判期日，因上訴人未到庭，審判長諭知候核辦，並未辯論終結，卻於同年月二
十三日裁定再開辯論。嗣又另定八十七年十二月十五日上午九時四十分為審判期日，
並於當日行言詞辯論，隨即辯論終結，定於同年月二十二日上午十一時宣示判決，有
審判筆錄及裁定書在卷可按（原審卷第一五一頁至一五四頁、第一六五頁至一六八頁
）。而依卷附判決書正本之記載，該判決書之製作日期為八十七年十一月二十四日（
原審卷第一七一頁至一七三頁）。是否係未經言詞辯論即已製作完成該判決書﹖其踐
行之訴訟程序難謂為適法。上訴意旨指摘原判決不當，非無理由，應認有撤銷發回更
審之原因。
據上論結，應依刑事訴訟法第三百九十七條、第四百零一條，判決如主文。
中      華      民      國     九十     年      三      月     十五     日
                              最高法院刑事第四庭
                                  審判長法官  董  明  霈
                                        法官  丁  錦  清
                                        法官  林  茂  雄
                                        法官  王  居  財
                                        法官  張  祺  祥
      右正本證明與原本無異
                                              書  記  官
中      華      民      國     九十     年      三      月    二十二    日


司法院資訊處製作；財團法人民間司法改革基金會備份。
